【裁判字號】    90,上易,124
【裁判日期】    920610
【裁判案由】    損害賠償
【裁判全文】
臺灣高等法院臺中分院民事判決      九十年度上易字第一二四號
      上  訴  人  滿唐采建設有限公司
      法定代理人  丙○○
                  乙○○
      被  上訴人  甲○○
右當事人間請求損害賠償事件，上訴人對於中華民國九十年一月四日臺灣台中地方法
院第一審判決（八十九年度訴字第三一八八號），提起上訴，本院判決如左：
      主      文
原判決關於駁回上訴人後開第二項之訴部分，及訴訟費用之裁判除確定部分外均廢棄
。
被上訴人應給付上訴人新臺幣伍拾柒萬仟貳佰貳拾陸元，及自民國八十九年十月八
日起至清償日止按年息百分之五計算之利息。
其餘上訴駁回。
第一審訴訟費用除確定部分外及第二審訴訟費用由兩造各負擔二分之一。
      事      實
甲、上訴人方面：
一、聲明：求為判決：
  (一)原審判決關於駁回上訴人在第一審新台幣（下同）一百萬元及其法定利息部分之
    訴與該部分假執行之聲請暨命負擔該部分訴訟費用之裁判均廢棄。
  (二)右廢棄部分，被上訴人應給付上訴人一百萬元，及自起訴狀繕本送達翌日起至清
    償日止，按年息百分之五計算之利息。
  (三)右廢棄部分，第一、二審訴訟費用均由被上訴人負擔。
  (四)右二、三項之聲明，上訴人願供擔保請准予宣告假執行。
二、陳述：除與原判決記載相同部分予以引用外，補稱：
  (一)依協議書第五條約定：「倘乙方（即上訴人）已進行修復工作，但未於三個月內
    完成，或瑕疵尚未修復（所稱瑕疵雙方有爭議，以建築師公會鑑定為準，雙方各
    不得異議），甲方（即被上訴人）得一次逕行雇工估價，並將估價單通知乙方，
    經乙方同意後即逕行雇工完成或修復，惟乙方不得無故拒絕同意。完成或修復後
    ，由甲方持收據通知見證人，由見證人以乙方提供之保證金中加倍償付甲方．．
    ．」。是被上訴人依協議書約定需先將估價單通知上訴人，經上訴人同意後始得
    逕行雇工完成或修復，若上訴人非無故不同意，則條件不成就，被上訴人自不得
    領取該筆保證金。
  (二)1.上訴人拆除台中縣大雅鄉○○路○段二八三、二八七號地上建物前，為免損及
    被上訴人所有系爭建物，特於民國（下同）八十六年十一月八日申請台灣省建築
    師公會台中縣辦事處鑑定被上訴人所有系爭建物之現況，此有附於卷內之鑑定書
    可證，並於拆除工程完成後（八十七年二月二十日），於八十七年二月二十八日
    、三月七日經台灣省建築師公會台中縣辦事處再次鑑定（八十七年二月十八日申
    請），鑑定結果因鑑定標的物之結構體並未發現有破壞危及安全之情形，其瑕疵
    部分建議以補強或修補之處理修復，故其計費需工程費一萬六千零六十六元，另
    加上三樓打掉重建部分，總計工程費合計二十萬六千零四十一元。
  (三)2.台灣省土木技師公會於台灣台中地方法院（下稱台中地院）八十七年度訴字第
    二一五一號案中奉命就系爭建物為鑑定，其鑑定結果認為修復費用需一百二十一
    萬七千一百三十一元。惟查，上訴人將二八七、二八三號建物拆除後，將該建物
    坐落之土地售予訴外人國智建設股份有限公司（下稱國智建設公司），該公司隨
    即於八十七年四、五月間於其上建築房屋。然查台灣省土木技師公會係於八十八
    年六月七日、七月二日至現場會勘，並於同年十月三十日作成鑑定報告，是其至
    現場會勘時，國智建設公司已進場施作建築房屋工程，而其鑑定僅就系爭建物現
    況存在之瑕疵，並未載明各該瑕疵是否上訴人拆除鄰屋所造成，或是事後國智建
    設公司於鄰地建築房屋所造成，僅籠統說明「鑑定標的物之損害與舊鄰房有相對
    之關係」。苟系爭建物之瑕疵全係上訴人所造成，被上訴人又何需與國智建設公
    司就系爭建物作成損害賠償之和解協議，顯見國智建設公司之施工，亦造成被上
    訴人所有系爭建物之損壞。矧者，依台灣省建築師公會台中縣辦事處八十七年二
    月二十八日、三月七日第二次房屋損鄰報告，系爭建物現況及瑕疵情形僅二十餘
    處，台灣省建築師公會於八十七年八月十九日、十月十七日奉台中地院之命作第
    三次鑑定，其瑕疵亦已大部檢修，僅剩少部分未修復完畢。然查台灣省土木技師
    公會鑑定之瑕疵處卻高達一百五十二處，兩相比較，顯見大部瑕疵絕非上訴人所
    造成；且本鑑定報告與上訴人於八十六年十二月三日進行拆除前委託台灣省建築
    師公會鑑定報告所指多處瑕疵，在上訴人拆除鄰屋工程中，實早已存在。再者，
    系爭建物係加強磚造，其使用年限為三十五年，而系爭房屋早於五十八年即興建
    ，迄事件發生時已近三十年，依常理自會產生瑕疵。而台灣省土木技師公會鑑定
    報告時並未就現存瑕疵存在之原因加以鑑定，即有疏漏，且未為考慮系爭建物之
    屋齡及現值，故其估算之修復費用過高，顯然有所不當。
  3.台灣省土木技師公會鑑定之修復費用高達一百二十一萬七千一百三十一元。但被
    上訴人所有系爭建物建築坪數為三六．七二坪（一二一．三八平方公尺），若拆
    除重建，依建築造價表僅需八十四萬餘元（二萬三千元×三六．七二坪），然今
    僅修復卻高達一百二十一萬七千一百三十一元，顯然過高而不相當，故上訴人拒
    絕同意為有理由。而上訴人拒絕同意既非無故，依協議書之約定，被上訴人即不
    得逕自雇工修復，自不得於事後持收據向見證人許盟志領取保證金。故領取保證
    金之條件即未成就，然其竟領取之，顯然欠缺法律上之原因，而有不當得利，依
    法應予返還。惟原審判決卻遽認台灣省土木技師公會鑑定之修復費用為合理，上
    訴人拒絕無理由，顯有違誤。
  4.又國智建設公司雖與被上訴人達成和解，「承認」因「建屋」造成被上訴人建物
    損害，然僅此單方面之約定，並不得以此和解書之「承認」約定，即將系爭建物
    之瑕疵完全歸於上訴人所造成，蓋瑕疵之形成，乃一事實，並不能僅依非專業之
    私下約定，即排除任何一方之責任而歸咎於另一方。
  (三)嗣本院囑託台灣省土木技師公會再為鑑定，依附於卷內台灣省土木技師公會九十
    年十二月十二日之鑑定報告第七項結論與建議載：1.鑑定標的物因自然老舊損壞
    所需修復費用，如附件五，所有權人甲○○女士應分擔三十五萬一千一百七十六
    元。2.鑑定標的物因舊鄰房拆除損壞所需修復費用，如附件六，滿唐采建設有限
    公司（下稱滿唐采建設公司）應分擔十八萬六千零七十元。3.鑑定標的物因新鄰
    房施工損壞所需修復費用，如附件七，國智建設公司應分擔六十七萬九千八百八
    十五元。及依附於卷內台灣省土木技師公會九十一年九月二十六日（九一）省土
    技字第三八六一號鑑定報告之附件六：鑑定標的物因舊鄰房拆除損壞修復費用明
    細表，其總計費用為二十六萬七千五百七十六元，即滿唐采建設公司應分擔系爭
    標的物損壞之數額僅為上開數額，故揆上開鑑定報告可察系爭建物損壞主因為國
    智建設公司施工之故，其次係因被上訴人其原有建物年代久遠老舊之因，其末方
    始為上訴人施工所致，足見被上訴人所有系爭建物所存之瑕疵，非皆由上訴人施
    工時所造成，原審未經詳查逕將台灣省土木技師公會鑑定之全部修復價格責由上
    訴人負擔，顯無理由。故上訴人拒絕被上訴人之請求應有理由，惟上訴人願就保
    證金中一百萬元部分給付被上訴人，至於逾越一百萬元部分，仍屬無法律上原因
    ，被上訴人仍應返還。
  (四)1.本件被上訴人主張上訴人拆除鄰房時，以機器直接進行拆除工作，致其系爭建
    物多處損壞云云，惟查，在台中地院八十七年度易字第四八七○號及本院八十八
    年度上易字第二二○九號刑事案件，皆對上訴人拆除被上訴人所有系爭建物之鄰
    房是否以人工或以機器進行拆除工作，作一非常詳盡之調查，確定當時上訴人就
    此部分之工程確以人工為之，而非以機器直接進行，故認上訴人之法定代理人丙
    ○○並無被上訴人所指訴之毀損犯行，此有附於卷內之相關判決書可稽，然被上
    訴人在本件訴訟中一再為不實之陳述，而塑其受害之形象，以達其不當之得利。
  2.再被上訴人主張其三樓業經上訴人破壞殆盡云云。但查：依兩造之協議書第一項
    載：「．．三樓三方牆壁部分乙方（即上訴人）願拆除重建」，故上訴人再為修
    復工作時即對被上訴人之三樓部分為一重建工程，此有三樓牆壁打掉、重新砌磚
    完成及施工完畢之外觀附於卷內之照片可證，既該三樓牆壁連其窗戶為重建之新
    品，豈有被上訴人所訴修補後窗戶被拉開或石棉瓦歪斜之情形，足見被上訴人所
    訴之不實。
  3.至被上訴人聲請傳訊之證人楊志文，其所為之估價，實無法對瑕疵造成之原因作
    一明確之判斷，自不得以其估價認定上訴人之責任。
  (五)綜上所述，原審未經詳查逕將台灣省土木技師公會鑑定之全部修復價格全責由上
    訴人負擔，顯無理由。兩造系爭契約第五條雖約定瑕疵未修復，被上訴人得逕行
    僱工估價，並要求自保證金中加倍償付，惟同條契約亦載被上訴人該估價單須經
    上訴人同意後始得逕行僱工完成或修復，本件被上訴人所提出之估價單不僅與市
    價顯不相當，且修復範圍與上訴人所造成之損壞程度亦不符合，依約定上訴人自
    可拒絕同意被上訴人所提出之估價單，即被上訴人應不得領取系爭保證金，然被
    上訴人竟領取之，顯欠缺法律上之原因，應屬不當得利，應法應予返還。
乙、被上訴人方面：
一、聲明：求為判決：
  (一)上訴駁回。
  (二)第二審訴訟費用由上訴人負擔。
二、陳述：除與原判決記載相同部分予以引用外，補稱：
  (一)本件上訴人主要上訴之理由無非主張台灣省土木技師公會之原鑑定報告八八－○
    五五七號鑑定費用過高，上訴人拒絕同意修繕費用為有理由，旦上開鑑定之修復
    費用未區分為被上訴人之房屋自然損害之部分、及國智建設公司興建時所造成之
    損害，全部將瑕疵由上訴人負擔，未見公允云云，並主張以台灣省土木技師公會
    九十年十二月二十一日省土技字第四五五六號之鑑定結果認上訴人僅須分擔十八
    萬六千零七十元，惟查，上開台灣省土木技師公會九十年十二月二十一日省土技
    字第四五五六號之鑑定結果，實不足採：
  1.按鑑定僅為一種調查證據之方法，法院固得就鑑定人依其特別知識觀察事實，加
    以判斷而陳述之鑑定意見，依自由心證判斷事實之真偽，然就鑑定人之鑑定意見
    之可採與否，則應踐行調查證據之程序而後定其取捨。倘法院不問鑑定意見所由
    生之理由如何，據採為裁判之依據，不啻將法院採證認事之職權委諸鑑定人，與
    鑑定僅為一種調查證據之方法之趣旨，殊有違背，最高法院七十五年台上字第五
    四○號著有判例在稽。是故法院仍須考量鑑定之理由安在及查其是否與事實相符
    。
  2.九十年九月六日準備程序時，法官問：「可否說裂縫和國智建設公司沒有關係？
    」證人林勝益答：「兩者可以分開的。因為拆屋和新蓋屋兩者所造成之裂縫是不
    同的，所以兩者的損害責任是可以分開的。」基此，該份鑑定報告應說明如何判
    斷為拆屋時所造成之損害？如何又是新蓋屋時所造成之損害？其判斷及鑑定之依
    據何在？始能據此區分為上訴人或國智建設公司之損害。惟綜觀台灣省土木技師
    公會九十年十二月二十一日省土技字第四五五六號之鑑定結果，根本未說明其判
    定損害之原因何在？造成損害之因素為何？據以認定係滿唐采建設或國智建設公
    司之理由為何？損害是拆除時所能造成？抑或是興建時所能造成？更未說明其如
    何歸責？數量如何計算？其區分拆除、興建及自然損害之鑑定依據為何？理由何
    在？故土木技師將其區分為滿唐采建設及國智建設公司之損害，欠缺區分之論證
    依據，實不足採信。
  3.次查，被上訴人與國智建設公司和解之時，即已明白表示係因國智建設公司「建
    屋」所生之「新生」損害，且上開損害與上訴人因拆屋所造成被上訴人之損害不
    同，有和解契約書在卷可稽，故上訴人將國智建設公司之因素介入，無非為脫免
    責任。退萬步言，若果有事後，因國智建設公司之興建而加大損害之發生，則上
    訴人與國智建設公司，對被上訴人而言亦形成共同侵權行為，依民法第一百八十
    五條之規定，上訴人與國智建設公司應連帶負損害賠償責任，則上訴人對國智建
    設公司應負擔之部分，亦應連帶賠償。
  4.基上所述，台灣省土木技師公會九十年十二月二十一日省土技字第四五五六號之
    鑑定結果並無法證明何者損害是國智建設公司所造成。反觀本件在作八八－○五
    五七號鑑定會勘現場時，被上訴人已告知無須將國智建設公司所生之損害鑑定在
    內，此為二位鑑定人所明知，所以在作八八－○五五七號鑑定時，承審法官才會
    特別要求鑑定損害之原因，而二位鑑定人，亦均於鑑定結論中表明，係與鄰房之
    拆除有相對關係，否則，為何不言，與鄰房之興建有相對關係？且既然在八八－
    ○五五七號鑑定中已比對拆除前之鑑定報告書，顯然己排除拆除前之損害，即自
    然損害在內，為何在此次鑑定中，又有自然損害之比例在內？且事實上在國智建
    設公司尚未興建之前，被上訴人即委請日鈺興業有限公司（以下簡稱昌鈺興業公
    司）之楊志文至現場勘查並製作修繕估價單，費用即高達二百一十四萬六千三百
    零七元，此有估價單在卷可稽。而台灣省土木技師公會八八－○五五七號鑑定，
    修繕費用亦達一百二十萬七千一百三十一元，此還不包括當時因國智建設公司興
    建工程將外牆擋住無法堪鑑之部分；而被上訴人確實發包修繕之費用為一百四十
    二萬四千七百五十一元，是故被上訴人因本件所受之損害達一百四十二萬四千七
    百五十一元。按負損害賠償責任者，除法律另有規定或契約另有訂定外，應回復
    他方損害發生前之原狀，第一項情形，債權人得請求支付回復原狀所必要之費用
    ，以代回復原狀，民法第二百十三條定有明文。兩造協議書第四條約定乙方（即
    上訴人）未履行第二條進場施工之約定，則被上訴人得以保證金逕行修復；第五
    條約定乙方未於三個月內完成，或瑕疵尚未修復，被上訴人得逕行僱工估價，並
    要求自保證金中加倍償付，即屬契約另有約定之情形，則被上訴人實際受有一百
    四十二萬四千七百五十一元之損害，加倍償付遠多於保證金二百萬元，則上訴人
    上訴請求返回一百萬元，應屬無據。
  5.再查，台灣省土木技師公會省土技字第四五五六號之鑑定結果既無法證明何者是
    國智建設公司所造成之新蓋屋損害，且事實上國智建設公司之因素早已排除在外
    。退一步言，縱可量化房屋自然損耗之部分，其中外牆一：二防水水泥粉刷部分
    ：本係上訴人之責任，此見昌鈺興業公司楊志文估價時亦估價在內，且在八十六
    年十二月三日之房屋現況報告當中並無此部分之損害，而在八十七年四月一日拆
    除後之損鄰鑑估報告中及八十七年十月二十二日返還保證金事件之鑑定報告中均
    列入為拆除後存在之損害，而土木技師公會竟將上開費用歸為自然老舊之損害，
    實有違誤，故此部分五萬五千元應由上訴人負擔。及樓梯間敲除重作部分：係指
    三樓及頂樓間之部分遭上訴人將三樓牆壁部分拆除後，經土木技師鑑定結果認為
    有安全之虞，須敲除重作。此本係上訴人所造成之損害，而土木技師公會竟將上
    開費用歸為被上訴人應負責，實有違誤。此部分計八萬七千元應扣除，則被上訴
    人應負責之部分為十萬二千二百九十六元（000000-00000-00000=102296） ，再
    加上其他雜支一萬五千三百四十四元（102296×15%=15344） ，及廢料清除及運
    費一萬零二百三十元（102296×10%=10230），共計十二萬七千八百七十元 ，再
    以此標準計15% 之稅捐及管理費用一萬九千一百八十一元（ 127870×15%=19181
    ） ，共計十四萬七千零五十一元（127870+19181=147051）  。則以原鑑定之總
    修復金額一百二十萬七千一百三十一元，扣除被上訴人應負擔之十四萬七千零五
    十一元，上訴人仍須負擔一百零六萬零八十元（0000000元－147051元＝0000000
    元），依加倍償付之約定亦達二百十二萬零一百六十元（0000000元×2=0000000
    ）。基此上訴人請求返還一百萬元，亦無理由。
  6.末按，對於上訴人利息請求之部分，依兩造協議書第五條約定，倘有賸餘則無息
    交付乙方即上訴人約定，則有關上訴人利息請求之部分，應無理由。
      理      由
一、本件上訴人主張上訴人因拆除所有門牌號碼台中縣大雅鄉○○路○段第二八三、
    二八七號建物，致損害被上訴人所有緊臨同路段第二八五號之系爭建物，經於八
    十七年二月五日達成協議，上訴人即依約將保證金二百萬元交付見證人許志盟，
    並完成系爭建物之修復工作，惟被上訴人認為上訴人並未修繕完成，而以台灣省
    土木技師工會所為估價一百二十一萬七千一百二十一元為據，向許盟志領取上開
    二百萬元。然上訴人已將鄰屋坐落之基地售與國智建設公司，另由國智建設公司
    在該基地上興建房屋，國智建設公司之施工，亦造成被上訴人所有系爭建物之損
    壞，且系爭建物興建至今已有三十年之久，依常理自會產生瑕疵，台灣省土木技
    師公會係就系爭建物現況存在之瑕疵為鑑定，已將國智建設公司於鄰地建築房屋
    所致系爭建物之損害，及系爭建物因自然老舊所產生之瑕疵全估算在內，該鑑定
    將全部修復費用歸上訴人負擔，顯有違誤；且系爭建物若拆除重建，依建築造價
    表僅需八十四萬餘元，該鑑定之修復費高達一百二十一萬七千一百三十一元，顯
    然過高。被上訴人依協議書之約定需先將估價單通知上訴人，經上訴人同意後始
    得逕行僱工完成或修復，若上訴人非無故不同意，則條件不成就，被上訴人自不
    得領取保證金，台灣省土木技師公會鑑定之修復費用不當，故上訴人拒絕同意為
    有理由，被上訴人之領取保證金即為不當得利，爰請求被上訴人返還其中之一百
    萬元及自起訴狀繕本送達之翌日起算之法定遲延利息等情（上訴人於原審係起訴
    請求被上訴人給付二百萬元及利息，經原審駁回其請求，上訴人僅就其中之一百
    萬元及利息聲明不服）。
二、被上訴人則以依被上訴人與國智建設公司之和解書，其第一條即明白指出係國智
    建設公司因建屋造成系爭建物之損害，與上訴人因拆屋所致損害不同，上訴人將
    二者混為一談，且早在該和解之前，台灣省土木技師公會於八十八年六月七日及
    七月二日至現場會勘，並進行損害之細部勘查紀錄與拍照，作成之鑑定報告已明
    確指出，系爭建物之損害係與舊鄰房之拆除有相對之關係，足以證明被上訴人所
    受之損害確因上訴人之拆除行為所造成。又上訴人並未將系爭建物之瑕疵修復完
    成，此有台中地院八十七年度訴字第一二二三號案件中所委請之台灣省建築師公
    會之鑑定報告為憑，被上訴人依協議自得一次僱工估價，並於修復完成後，持收
    據通知見證人自保證金加倍償付被上訴人，是被上訴人以台灣省土木技師公會修
    復費用一百二十一萬七千一百三十一元之估價，即可向見證人領取二百萬元保證
    金，被上訴人並無不當得利之情事等語，資為抗辯。
三、本件上訴人主張：上訴人因拆除所有門牌號碼台中縣大雅鄉○○路○段二八三、
    二八七號建物，致損害被上訴人所有緊臨同路段二八五號系爭建物，經於八十七
    年二月五日協議並由許盟志擔任見證人，協議書第一條約定：被上訴人所有三樓
    三方牆壁部分上訴人願予打掉重建，屋頂及屋頂樑柱部分不拆除，惟須修復至不
    漏水外，其餘部分上訴人願依建築師公會之鑑定及建議回復原狀，恢復拆除前被
    上訴人所有前揭地上建物之外觀、結構；第三條約定：上訴人為保證履行第一、
    二條之約定，願提供二百萬元置於許盟志處。上訴人隨即依約定將保證金二百萬
    元交付許盟志，並依約定申請台灣省建築師公會台中縣辦事處鑑定，結果如鑑定
    報告書八之標的物現況瑕疵情形，而鑑定標的物之結構體並未發現有破壞危及安
    全之情形，故其瑕疵部分建議以補強或修補之處理修復，上訴人於八十七年六月
    三日依協議書第六條約定以存證信函通知許盟志謂上訴人已依約完成修復工作，
    許盟志即於八十七年六月六日以存證信函通知被上訴人謂上訴人已依約完成修復
    工作，惟被上訴人認為上訴人並未修繕完成，遂於八十七年八月八日以台中郵局
    第五八０四號存證信函發函上訴人欲自行僱工修繕，然其估價高達二百一十六萬
    六千三百零七元，其後更於八十九年三月三日以台中法院郵局第七七六四號存證
    信函再度發函上訴人謂已自行僱工修繕，並以台灣省土木技師工會所為估價一百
    二十一萬七千一百三十一元為據，向許盟志領取上訴人所交付保管之保證金二百
    萬元等事實，已提出協議書、房屋損鄰鑑估報告書、存證信函三份為證，且為被
    上訴人所不爭執，此部分之事實自可信為真實。
四、查上開協議書第五條約定：倘乙方（即上訴人）已進行修復工作，但未於三個月
    內完成，或瑕疵尚未修復，所稱瑕疵雙方有爭議，以建築師公會鑑定為準，雙方
    各不得異議，甲方（即被上訴人）得一次逕行僱工估價，並將估價單通知乙方，
    經乙方同意後即逕行僱工完成或修復，惟乙方不得無故拒絕同意，完成或修復後
    ，由甲方持收據通知見證人（即許盟志），由見證人以乙方提供之保證金中加倍
    償付甲方。是本件首應審酌者，係上訴人是否已依約完成修復工作。經查上訴人
    雖主張除磁磚部分外，其已依協議書約定完成修復工作，惟被上訴人否認其說，
    且上訴人於八十七年間曾主張已依約完成修復工作，依協議書訴請許盟志返還系
    爭保證金及利息，經台中地院八十七年度訴字第一二二九號民事事件審理，並囑
    託台灣省建築師公會鑑定，結果認為有部分上訴人雖有檢修但未完善，有部分在
    雨後仍有滲水現象（見台建師鑑字第一六六四─二號鑑定報告書第七項第三點）
    ，是堪認上訴人之修復工作尚未完成，上訴人主張其已依建築師公會之鑑定進行
    修復，至於部份因未盡完善，實係被上訴人阻撓未為配合所致云云，即無足採。
    上開民事判決亦認上訴人依協議書之約定，請求許盟志返還保證金，尚屬乏據，
    判決上訴人敗訴確定，此經本院調閱上開民事卷宗查明屬實。
五、上訴人既未依約完成修復工作，依前開協議書第五條約定，被上訴人自得逕行僱
    工估價。經查被上訴人委請昌鈺興業公司估價，系爭建物若修復完全需費二百十
    六萬六千三百零七元，惟經台中地院八十七年度訴字第二一五一號囑託台灣省土
    木技師公會鑑定，認為修復費用僅需一百二十一萬七千一百三十一元，此有台灣
    省土木技師公會估算明細表可資參照。查昌鈺興業公司之估價，據該公司之負責
    人楊志文於本院九十二年五月十四日準備程序時到庭證稱：「（你所估內、外牆
    項目，是如何估價？）以當時外牆情形是沒有辦法只在外牆作處理，所以所估是
    以所有內、外牆全面估價。」「（為何所估價項目有補強費用？）我去看時，房
    子已達結構受損情形。當時我有向甲○○說結構受損，應整個拆掉重蓋，但是甲
    ○○說他只能做修繕。以專業角度來看，如果是我自己的房子，我不會以修繕方
    式處理，該房子已達居住有安全之虞地步。」等語（見本院卷(二)第一三六、一三
    七頁），足見昌鈺興業公司係以系爭建物結構受損嚴重，安全堪慮之立場為估價
    ，惟系爭建物早經台灣省建築師公會台中縣辦事處於八十七年四月一日鑑定，結
    果認「系爭建物結構體並未發現有破壞危及安全之情形，其瑕疵部分建議以補強
    或修補之處理修復」，另台灣省土木技師公會於八十八年十月三十日之鑑定結果
    ，亦認「系爭建物之結構安全部分，應將樑柱出現大於○．二ｍｍ之裂縫以環氧
    樹脂灌注補強，另樓梯出現嚴重裂縫（寬度達六ｍｍ），須打除重建，其餘無安
    全之顧慮」，此均有鑑定報告可按，顯然昌鈺興業公司就系爭建物之受損程度已
    有誇大，其估價之費用自有偏高；且系爭建物之修繕工程，被上訴人亦非委由昌
    鈺興業公司施作，依卷附之承攬合約書（附本院卷(二)第一七一、一七二頁），及
    本院八十九年上字第一六四號損害賠償（前揭台中地方法院八十七年度訴字第二
    一五一號之上訴案件）卷內所附之統一發票，被上訴人係將系爭建物之修繕工程
    以一百四十二萬四千七百五十一元委由宏易道工程行施作，益證昌鈺興業公司之
    估價顯屬過高，以致被上訴人亦不願將系爭建物之修繕委由其施作。上訴人以系
    爭建物之建築坪數為三六．七二坪，若拆除重建，依建築造價表僅需八十四萬餘
    元，質疑台灣省土木技師公會鑑定之修復費用一百二十一萬七千一百三十一元有
    偏高。但上訴人係以系爭建物登記之二層樓房一二一．三八平方公尺計算其面積
    ，而系爭建物事實上有三樓之增建，是系爭建物之面積絕非上訴人所指之三六．
    七二坪；又依上訴人所提出之建築造價表（附原審卷第一八三頁），加強磚造建
    物每坪二萬三千元之工程造價，係稽征機關研訂房屋工程造價之參考，自八十四
    年十月一日起實施，因此該工程造價每坪二萬三千元係稅捐機關於八十四、八十
    五年間之課稅參考，自不得作為系爭建物八十八、八十九年間修繕費用之依據。
    另鑑定證人即台灣省土木技師公會技師林勝益於本院九十年九月六日準備程序時
    到庭證稱：「蓋屋單價會因為景氣不同而有不同。依現在來講，每坪造價二萬三
    千元應該是不可能的」（見本院卷(一)第九十七頁），足證系爭建物並非以八十四
    萬餘元即可興建，上訴人以此質疑台灣省土木技師公會鑑定之修復費用一百二十
    一萬七千一百三十一元有偏高，並無理由。被上訴人於九十年五月十五日亦具狀
    表示台灣省土木技師公會係法院所命之公正鑑定單位，其鑑定之修復費用一百二
    十一萬七千一百三十一元為客觀可採（見本院卷(一)第七十二頁），是台灣省土木
    技師公會鑑定之修復費用應為合理，至被上訴人實際上係以一百四十二萬四千七
    百五十一元委由宏易道工程行施作系爭建物之修繕，超過部分應由其自行負責，
    本院爰以該一百二十一萬七千一百三十一元為系爭建物之修復費用。
六、台灣省土木技師公會前揭鑑定係八十八年十月三十日完成，該公會指派之技師林
    勝益、林志誠，係於八十八年六月七日至現場初勘，八十八年七月二日進行系爭
    建物之現場會勘，並進行損害之細部勘查紀錄與拍照，此觀該鑑定報告之記載自
    明。惟上訴人於八十七年間，因與被上訴人之糾紛無法解決，即將其所拆除台中
    縣大雅鄉○○路○段二八三、二八七號建物之基地（坐落大雅鄉○○○段第三四
    八之五、三四八之一四一至一五一號土地）出售予國智建設公司，而由國智建設
    公司自八十八年一月四日起（依國智建設公司與被上訴人之和解書所載，詳後述
    ）在該基地興建地上建物，被上訴人隨即以國智建設公司新建工程損及系爭建物
    為由，屢次向台中縣政府投書，此有台中縣政府八十八年四月三日八八府工建字
    第九六一九五號函（附本院卷(一)第一六六頁）足憑，該台中縣政府函即明載依據
    被上訴人八十八年三月十九日、八十八年三月二十九日信函辦理，國智建設公司
    新建工程據陳造成隔鄰大雅鄉○○路二八五號建物毀損及裂紋，請依建築物施工
    中發生「公共安全事件處理原則」規定，進行協調或委託建築師公會鑑定。國智
    建設公司乃於八十八年九月十九日賠償十五萬五千元與被上訴人達成和解，於和
    解書（附原審卷第七十至七十二頁）明載「茲為甲方（即國智建設公司）興建坐
    落台中縣大雅鄉○○○段三四八之五、三四八之一四一至一五一等十二筆地號土
    地上建物新建工程，工程自八十八年一月四日開始施工，施工中因不慎損及隔鄰
    乙方（即被上訴人）所有坐落台中縣大雅鄉○○路○段二八五號房屋事宜，雙方
    協議訂定和解書，條款如后：一、甲方承認因建屋造成乙方所有建物一、二樓地
    板新生裂痕及一、二、三樓牆壁滲水致油漆剝落及二、三樓滲水致天花板掉落等
    損害，而且上開損害與第三人滿唐采建設公司因拆屋所致乙方建物之損害不同」
    等語，足見國智建設公司在隔鄰施工亦有造成系爭建物一、二樓地板裂痕及一、
    二、三樓牆壁滲水致油漆剝落及二、三樓滲水致天花板掉落等損害，台灣省土木
    技師公會之鑑定已是在國智建設公司施工之後。又系爭建物依建築改良物登記簿
    謄本所示（附原審卷第一八○至一八二頁），係於五十八年三月七日興建完成，
    係三十年之老舊加強磚造建物，使用過久，自會產生瑕疵，且系爭建物於上訴人
    拆除隔鄰之第二八三、二八七號建物之前，上訴人曾經囑託台灣省建築師公會台
    中縣辦事處於八十六年十二月三日就系爭建物為鑑定，結果認為牆面、浴室平頂
    磁磚、磨石子地坪、屋頂女兒牆有多處龜裂及裂縫等瑕疵，此有鑑定報告可稽。
    可見系爭建物之瑕疵係三方面造成，其一為建築物本身之自然老舊，此部分應由
    被上訴人負責；其二為舊鄰房之拆除，此部分應由上訴人負責；其三為新鄰房之
    施工，此部分應由國智建設公司負責。惟台灣省土木技師公會八十八年十月三十
    日之鑑定僅針對系爭建物現況存在之瑕疵而為，並未載明各該瑕疵是否因系爭建
    物之自然老舊所造成，抑或是上訴人拆除鄰房所致，或是國智建設公司於鄰地興
    建房屋所引起，即未就現存瑕疵造成之原因加以研判，僅籠統說明「鑑定標的物
    之損害與舊鄰房有相對之關係」，該鑑定報告顯有疏漏。鑑定證人林勝益、林志
    誠經本院傳訊到庭，林勝益證稱：「（當時你們在鑑定瑕疵修補時有無判斷是滿
    唐采建設公司拆屋所造成，或是國智建設公司蓋屋所造成？）當時國智建設公司
    是在蓋結構體的部分，判斷應是滿唐采建設公司拆屋及國智建設公司蓋屋都會造
    成。」「（你們是將所有瑕疵都鑑定在內？）是的」、「（你們的鑑定是否可以
    確定已經把所有瑕疵修補都列入，但沒有去細分究竟是滿唐采建設公司或是國智
    建設公司的責任？）當時沒有細分」、「依鑑定報告所載鑑定標的物之損害，與
    舊鄰房之拆除有相對之關係，可否引申為所有責任都是滿唐采建設公司所造成？
    ）當初我們在鑑定的時候，以為在蓋結構體的是滿唐采建設公司，我們不知道是
    國智建設公司所蓋，所以鑑定報告全部寫和滿唐采建設公司有關」等語（見本院
    卷(一)第九十四至九十六頁），林志誠證稱：「（第一次的鑑定是否僅就現有瑕疵
    鑑定？）是以現有瑕疵全部修復費用作鑑定」、「（當初是否慮及滿唐采建設公
    司、國智建設公司等歸責問題？）當初沒有區分損害是何種原因造成」、「（鑑
    定報告記載損害和拆除有關係？）有一些損害，在技術上而言，不是蓋屋及自然
    所造成，所以才會認定是拆屋所造成，並不是損害全部是拆屋所造成」等語（見
    本院卷(二)第一七六、一七七頁），顯然台灣省土木技師公會之該鑑定報告，係就
    系爭建物之現有瑕疵為鑑定，並未就其責任之歸屬加以區分，因此台灣省土木技
    師公會估算之瑕疵修復費用一百二十一萬七千一百三十一元，該瑕疵實係系爭建
    物之自然老舊，上訴人拆除舊鄰房及國智建設公司之興建新屋等三方面共同造成
    ，上訴人僅拆除舊鄰房造成系爭建物損壞，自不能將系爭建物所有瑕疵全令上訴
    人負責，台灣省土木技師公會受本院之囑託再就系爭建物之瑕疵造成原因加以鑑
    定，台灣省土木技師公會即將瑕疵之責任歸屬，區分為應由被上訴人負責之自然
    老舊，應由上訴人負責之拆除舊鄰房及應由國智建設公司負責之新鄰房之施工。
    被上訴人雖辯稱：被上訴人與國智建設公司和解之時，即已明白表示係因國智建
    設公司建屋所生之新生損害，且上開損害與上訴人因拆屋所造成被上訴人之損害
    不同，故上訴人將國智建設公司之因素介入，無非為脫免責任；且台灣省土木技
    師公會在作八八－○五五七號鑑定會勘現場時，被上訴人已告知無須將國智建設
    公司所生之損害鑑定在內，此為鑑定人所明知，鑑定結論中方會表明與鄰房之拆
    除有相對關係，否則為何不言與鄰房之興建有相對關係？且八八－○五五七號鑑
    定中已比對拆除前之鑑定報告書，顯然已排除拆除前之損害云云，惟查：
  (一)和解書第一條固約定「甲方（即國智建設公司）承認因建屋造成乙方（即被上訴
    人）所有建物一、二樓地板新生裂痕及一、二、三樓牆壁滲水致油漆剝落及二、
    三樓滲水致天花板掉落等損害，而且上開損害與第三人滿堂采建設公司因拆屋所
    致乙方建物之損害不同。」惟此約定係在表明國智建設公司與被上訴人達成和解
    係針對國智建設公司在鄰地施工所致系爭建物之損害，與上訴人因拆除鄰屋所致
    系爭建物之損害無涉，即上訴人因拆除鄰屋所致系爭建物之損害並不在雙方和解
    之範圍，此與台灣省土木技師公會於鑑定時有無將國智建設公司所造成之系爭建
    物損壞排除，毫無關係。本件台灣省土木技師公會於鑑定時確係就現有全部之瑕
    疵為修復之估價，並未為責任歸屬之研判，自不受被上訴人與國智建設公司和解
    之影響，上訴人要求台灣省土木技師公會就其原有之鑑定為責任歸屬之研判，即
    非脫免其應負之責任。
  (二)台灣省土木技師公會之鑑定確未將國智建設公司之鄰地施工所致系爭建物之損壞
    等因素排除，並不因被上訴人在台灣省土木技師公會鑑定會勘現場時告知無須將
    國智建設公司所生之損害鑑定在內之事實而改變。
  (三)台灣省土木技師公會之鑑定報告，就系爭建物損壞之原因，僅載明係與舊鄰房拆
    除有相對之關係，並非記載損壞之原因全係由舊鄰房之拆除所造成，與國智建設
    公司在鄰地興建房屋之施工無關，是無法以鑑定報告所載損壞之原因與舊鄰房拆
    除有相對之關係，推論出台灣省土木技師公會所鑑定之瑕疵均是上訴人拆除舊鄰
    房所造成。況鑑定證人林勝益、林志誠就鑑定報告之上開記載已分別證稱：「當
    初我們在鑑定的時候，以為在蓋結構體的是滿唐采建設公司，我們不知道是國智
    建設公司所蓋，所以鑑定報告全部寫和滿唐采建設公司有關」、「有一些損害，
    在技術上而言，不是蓋屋及自然所造成，所以才會認定是拆屋所造成，並不是損
    害全部是拆屋所造成」等語。
  (四)台中地院於審理八十七年度訴字第二一五一號案件，囑託台灣省土木技師公會鑑
    定系爭建物受損之可能原因及修復方式與所需費用若干？並未將台灣省建築師公
    會台中縣辦事處於八十六年十二月三日就鄰屋拆除前之系爭建物現況所為之鑑定
    報告交付台灣省土木技師公會參辦，台灣省土木技師公會為八八－○五五七號鑑
    定時自無從比對鄰屋拆除前之鑑定報告，該鄰屋拆除前之鑑定報告係本院命台灣
    省土木技師公會再為責任歸屬區分之補充鑑定時始交付，台灣省土木技師公會於
    比對鄰屋拆除前之鑑定報告後，即發現其先前所為之八八－○五五七號鑑定報告
    ，業已將系爭建物之自然老舊所形成之瑕疵鑑定在內，被上訴人所辯台灣省土木
    技師公會之八八－○五五七號鑑定報告，已排除鄰屋拆除前之損害，顯與事實不
    符。
七、按負損害賠償責任者，除法律另有規定或契約另有訂定外，應回復他方損害發生
    前之原狀，債權人得請求支付回復原狀所必要之費用，以代回復原狀，民法第二
    百十三條第一項、第三項定有明文。本件兩造協議書第四條約定上訴人未履行第
    二條進場施工之約定，則被上訴人得以保證金逕行修復；第五條約定上訴人未於
    三個月內修復完成，或瑕疵尚未修復，被上訴人得逕行僱工估價，並要求自保證
    金中加倍償付，即屬契約另有約定之情形。惟上訴人依協議書之約定，應以保證
    金賠償被上訴人之損害，應限於因上訴人之拆除鄰房所致系爭建物受損，不能將
    因系爭建物之自然老舊及國智建設公司在鄰地興建房屋所造成之系爭建物損壞，
    亦令上訴人負賠償之責。而台灣省土木技師公會前揭修復費用一百二十一萬七千
    一百三十一元之鑑定，係將因系爭建物之自然老舊及國智建設公司在鄰地興建房
    屋所造成之系爭建物損壞，均包括在內，則被上訴人請求以台灣省土木技師公會
    鑑定之修復費用一百二十一萬七千一百三十一元二倍即二百四十三萬四千二百六
    十二元為據，命上訴人賠償，自無可採。又系爭建物因上訴人之拆除鄰房而受損
    ，事後因國智建設公司之興建而加大損害，縱如被上訴人所辯上訴人與國智建設
    公司形成共同侵權行為，依民法第一百八十五條之規定上訴人與國智建設公司應
    連帶負損害賠償責任，上訴人對國智建設公司應負擔之部分亦應連帶賠償。但本
    件被上訴人係依兩造之協議書請求上訴人就其拆除鄰房所致系爭建物之損壞賠償
    二倍之修復費用，此與國智建設公司在鄰地興建房屋造成系爭建物之損壞，上訴
    人應否負共同侵權行為之連帶賠償責任無關，且國智建設公司已就其在鄰地興建
    房屋造成系爭建物之損壞，與被上訴人達成和解，以十五萬五千元賠償被上訴人
    之損害，則就國智建設公司之施工所致系爭建物之損壞，被上訴人亦不得再請求
    上訴人賠償損害。
八、本院就台灣省土木技師公會八八－○五五七號鑑定報告，再命該公會為責任歸屬
    區分之補充鑑定，結果認為被上訴人應分擔之系爭建物因自然老舊損壞所需之修
    復費用為三十五萬一千一百七十六元，上訴人應分擔之系爭建物因舊鄰房拆除損
    壞所需之修復費用為十八萬六千零七十元，國智建設公司應分擔之系爭建物因新
    鄰房施工損壞所需之修復費用為六十七萬九千八百八十五元，此有該公會九十年
    十二月二十一日之鑑定報告可按；嗣該公會再以九十一年九月二十六日（九一）
    省工技字第三八六一號函更正上訴人應分擔之系爭建物修復費用為二十六萬七千
    五百七十六元，此有該函所附之鑑定標的物因舊鄰房拆除損壞修復費用明細表在
    卷足稽（附本院卷(二)第七十四至七十六頁），惟該公會再為鑑定之鑑定報告，及
    九十一年九月二十六（九一）省工技字第三八六一號函所為之補充說明，有諸多
    瑕疵，其詳如下：
  (一)台灣省土木技師公會再為鑑定之鑑定報告（下稱鑑定報告）及補充說明，就系爭
    建物之損壞係鄰房之拆除所造成抑或鄰地房屋之施工所致，均未說明其區分之依
    據，經本院指示鑑定人林勝益就責任歸屬之區分應有客觀之依據，被上訴人亦一
    再質疑台灣省土木技師之鑑定並無任何標準，惟台灣省土木技師公會始終未能提
    出合理之解釋，是本院無法自台灣省土木技師之鑑定報告及補充說明，看出台灣
    省土木技師公會係因系爭建物之瑕疵為鄰房拆除所造成乃歸責於上訴人，及因鄰
    地房屋施工所致乃劃歸國智建設公司負責，則究竟瑕疵應由上訴人抑或國智建設
    公司負責完全是由台灣省土木技師主觀所決定，甚至同一瑕疵，在鑑定報告認為
    是國智建設公司在鄰地興建房屋所致，隨後又將之歸入係上訴人拆除鄰房所造成
    。再依台灣省土木技師公會之補充說明，該公會之鑑定係將系爭建物之損害，凡
    是無法證明為上訴人拆除鄰房所致，均認為應歸國智建設公司負責，台灣省土木
    技師公會鑑定之粗糙，至為明顯。
  (二)台灣省建築師公會台中縣辦事處於上訴人拆除鄰房後對系爭建物之瑕疵所為之鑑
    定，並未將三樓之損壞鑑定在內，本院將被上訴人於上訴人拆除鄰房後致系爭建
    物三樓損壞所拍攝之照片供台灣省土木技師比對，台灣省土木技師公會之鑑定仍
    將系爭建物三樓之損壞完全歸由國智建設公司負責，該鑑定結果顯有違誤。
  (三)外牆一：二防水水泥粉刷部分：系爭建物之外牆在上訴人拆除鄰房前，原多為砌
    磚並未有粉刷水泥，因上訴人拆除鄰房造成系爭建物之外牆處龜裂，下雨會滲水
    ，上訴人修繕時自應就系爭建物之外牆粉刷一：二防水水泥刷。此部分本係上訴
    人之責任，但上訴人於修繕時僅作噴漿處理未有防水措施，根本未達修繕之目的
    ，導致有部分外牆於下雨後仍有滲水現象，因此台灣省建築師公會台中縣辦事處
    於上訴人修繕後就系爭建物之鑑定，始會認為上訴人之修復工作尚未完成，故此
    部分外牆之損壞並非系爭建物之自然老舊所造成，台灣省土木技師公會之補充說
    明，竟認上訴人既已就外牆為水泥噴漆粉刷，責任自非歸屬上訴人，而將之歸為
    自然老舊之損害，實有未洽。
  (四)台灣省土木技師公會之補充說明，將屋頂接縫補漏之費用，歸入上訴人應負責之
    範圍，係以兩造已有協議為據。但兩造僅於上訴人拆除鄰房造成系爭建物之損壞
    後，協議上訴人應將三樓三方牆壁打掉重建，屋頂及屋頂樑柱不拆除惟須修復至
    不漏水，並未於上訴人修繕後，就上訴人修繕是否完成有達成任何之協議，則屋
    頂接縫補漏，究竟是上訴人拆除鄰房所造成，抑或係國智建設公司在鄰地施工所
    致，本應由台灣省土木技師公會依其專業之知識加以研判，台灣省土木技師公會
    竟以無中生有之兩造協議，為此部分費用應由上訴人負擔之依據，台灣省土木技
    師公會此部分之補充說明亦有不當。
  (五)系爭建物於上訴人拆除鄰房後曾委由台灣省建築師公會台中縣辦事處鑑定，結果
    認為系爭建物結構體並未發現有破壞危及安全之情形，其瑕疵部分建議以補強或
    修補之處理修復，可見系爭建物於上訴人拆除鄰房之前，並無因自然老舊而需將
    樓梯間敲除重作之問題。系爭建物之需敲除重作樓梯間，應係在上訴人修繕系爭
    建物時，將三樓三面牆壁打掉重建，使得樓梯間出現裂縫，再加上國智建設公司
    在鄰地施工致裂縫加大，因此台灣省土木技師於現場會勘時發現樓梯間有寬度達
    六ＭＭ嚴重之裂縫，安全堪慮，而需敲除重作，台灣省土木技師公會之鑑定竟將
    此部分之損害歸入自然老舊所致，即有未洽。
    台灣省土木技師公會就系爭建物之瑕疵如何造成之責任歸責所為之鑑定報告及補
    及說明，其結論並非全可採信。上訴人雖指稱，依台灣省建築師公會台中縣辦事
    處第二次房屋損鄰報告，系爭建物現況及瑕庛情形達二十餘處，經台灣省建築師
    公會第三次鑑定，其瑕疵已大部檢修，僅剩少部分未修復完畢，然查台灣省土木
    技師公會之鑑定瑕疵處卻高達一百五十二處，兩相比較，顯見大部瑕疵絕非上訴
    人所造成云云；被上訴人雖辯稱：上訴人將被上訴人之房屋拉扯，導致牆壁、窗
    戶已嚴重分離，屋頂接縫裂開一大截，致雨水灌入，天花板受損，台灣省土木技
    師公會之鑑定報告，三樓損壞部分應皆為上訴人所造成云云。但上訴人拆除鄰房
    所致系爭建物之損壞，應以三樓部分最為嚴重，此由兩造之協議書約定「上訴人
    應將三樓三方牆壁打掉重建，屋頂及屋頂樑柱部分不拆除惟須修復至不漏水，其
    餘部分依建築師公會之鑑定及建議回復原狀」，即可獲得證明，惟台灣省建築師
    公會台中縣辦事處並未就系爭建物之三樓損壞部分為鑑定，則上訴人以台灣省建
    築師公會台中縣辦事處之鑑定報告，系爭建物之瑕疵僅二十餘處，推論台灣省土
    木技師公會鑑定之瑕疵高達一百五十二處大部分非上訴人所造成，即無理由；又
    上訴人已就系爭建物之三樓為修繕，依現場照片所示，上訴人係打掉三樓牆壁再
    重新砌磚完成，是被上訴人認三樓之損壞全是上訴人所造成，亦無可採。
九、台灣省土木技師公會再為鑑定之責任歸屬及兩造與國智建設公司三方之修復費用
    分擔，結論雖為本院所不採。但本院依該鑑定報告之內容及補充說明，可發現台
    灣省土木技師公會實無法將上訴人及國智建設公司之責任歸屬區分清楚，且系爭
    建物原係因上訴人拆除鄰房造成牆壁龜裂，上訴人修復未完成，國智建設公司嗣
    又在鄰地興建房屋，使得裂痕擴大，裂痕實難認定何部分是上訴人拆除鄰房所致
    ，何部分係國智建設公司在鄰地施工所造成，則上訴人與國智建設公司之責任已
    難予區分，本院僅能依衡平原則，將應由被上訴人自行負責之系爭建物自然老舊
    所致系爭建物損害剔除，再就系爭建物非因自然老舊所致損害命上訴人與國智建
    設公司依一定之比例分擔。而就系爭建物因自然老舊所致損害之修復費用，兩造
    對台灣省土木技師公會鑑定之第一項樑柱裂縫環氧樹脂填補四萬四千元、第四項
    磨石子地坪裂縫補修二萬五千二百元、第六項一樓天花板面批土漆水泥漆三千八
    百四十元、第七項二、三樓木作天花板損壞修復二千四百元、第八項浴廁牆面重
    貼磁磚八千四百元、浴廁地坪重貼磁磚一萬八千四百五十六元，並無意見，此部
    分台灣省土木技師公會所估算之修復費用，即為可採。至台灣省土木技師公會之
    鑑定將第十項外牆一：二防水水泥粉刷五萬五千元，及第十二項樓梯間敲除重作
    八萬七千元列入自然老舊損壞之修復費用，被上訴人表示異議，本院依前揭理由
    亦認此部分修復費用宜歸入非自然老舊之部分始合理，因此自然老舊損壞之修復
    費用，除上開費用外，再加上其他雜支、廢料清運及運什費、稅捐及管理費，合
    計應為十四萬七千零五十元，其詳情如附表一所示。台灣省土木技師公會所估算
    之一百二十一萬七千一百三十一元，扣除自然老舊損壞之修復費用十四萬七千零
    五十元，即為上訴人與國智建設公司應負責之非自然老舊損壞所需之修復費用一
    百零七萬零八十一元，其計算方式詳如附表二所示。而就此部分之修復費用一百
    零七萬零八十一元如何由上訴人及國智建設公司分擔？本院認系爭建物此部分損
    害，係肇因於上訴人拆除鄰房時疏未注意，之後又未妥為修繕，再於修繕尚未完
    成之際，將鄰地出售予國智建設公司興建房屋，而因上訴人並未將系爭建物之瑕
    疵修繕完成，國智建設公司接手在鄰地施工，難免會使系爭建物之瑕疵擴大，而
    國智建設公司自在鄰地施工後，即屢遭被上訴人向台中縣政府投書，經台中縣政
    府以八十八年四月三日八八府工建字第九六一九五號函通知國智建設公司應妥善
    處理，且據鑑定證人林勝益之證言，台灣省土木技師公會於鑑定瑕疵修復費用之
    會勘現場時，國智建設公司尚在蓋結構體之部分（見本院卷(一)第九十四頁），因
    此非自然老舊損壞之責任歸屬，上訴人應重於國智建設公司，其比例應為二比一
    始為公平，即由上訴人負擔三分之二之責任，餘始歸國智建設公司負責，是上訴
    人、國智建設公司應分擔之修復費用分別為七十一萬三千三百八十七元及三十五
    萬六千六百九十四元。
十、上訴人因拆除鄰房致損及系爭建物所需負擔之修復費用為七十一萬三千三百八十
    七元，則上訴人依兩造之協議書應加倍償付被上訴人之金額為一百四十二萬六千
    七百七十四元，被上訴人自見證人許盟志處受領二百萬元，在一百四十二萬六千
    七百七十四元範圍內即屬正當，並無不當得利可言；至超過一百四十二萬六千七
    百七十四元之五十七萬三千二百二十六元部分，被上訴人之受領並無法律上之原
    因，應依不當得利之規定返還上訴人。另兩造協議書第五條約定「完成或修復後
    ，由甲方（即被上訴人）持收據通知見證人，由見證人以乙方（即上訴人）提供
    之保證金中加倍償付甲方，如有不足乙方願補足，倘有餘款則無息交付乙方，乙
    方絕無異議。」該無息退還餘款予上訴人之約定，係針對見證人許盟志以保證金
    加倍償付被上訴人尚有餘款時，見證人許盟志應以餘款無息退還上訴人而言，此
    與本件被上訴人溢領保證金應退還上訴人無關，被上訴人援引兩造協議書第五條
    之約定，抗辯上訴人不得為利息之請求，自無足採。本件上訴人請求被上訴人返
    還自見證人許盟志處所領取之保證金及自起訴狀繕本送達翌日起算之法定遲延利
    息，在五十七萬三千二百二十六元及自八十九年十月八日起算之法定遲延利息範
    圍內（起訴狀繕本八十九年十月七日送達被上訴人），並無不合，應予准許；上
    訴人其餘請求，洵屬無據，不應准許。原審駁回上訴人二百萬元及利息之請求，
    上訴人就其中一百萬元及利息部分聲明不服，指摘原判決此部分不當，求予廢棄
    改判，就前揭應准許之部分，原判決駁回上訴人之請求，尚有未當，原判決此部
    分應予廢棄，爰由本院改判如主文第二項所示；至其餘不應准許之部分，原判決
    核無違誤，上訴人此部分上訴應予駁回。本判決所命被上訴人給付之金額，被上
    訴人不得上訴三審，此部分一經本院判決即告確定，上訴人聲請假執行之宣告，
    並無必要，附此敘明。
十一、據上論結，本件上訴為一部有理由，一部無理由，依民事訴訟法第四百四十九
      條第一項、第四百五十條、第七十九條但書，判決如主文。
中      華      民      國    九十二    年      六      月      十      日
~B1民事第四庭審判長法  官  黃斐君
~B2                法  官  張鑫城
~B3                法  官  陳蘇宗
右為正本係照原本作成。
兩造均不得上訴。
~B                書記官  吳麗慧
中      華      民      國    九十二    年      六      月     十六     日
                                                                        Ｈ
~h附表一：系爭建物因自然老舊損壞修復費用明細表
┌──┬─────────────┬────┬───┬────┬────┐
│項次│    工    程    項    目  │ 單  位 │ 數 量│單    價│複    價│
├──┼─────────────┼────┼───┼────┼────┤
│  １│樑柱裂縫環氧樹脂填埔      │處      │    11│    4000│   44000│
├──┼─────────────┼────┼───┼────┼────┤
│  ２│磨石子台度裂縫補修        │平方公尺│     0│     900│       0│
├──┼─────────────┼────┼───┼────┼────┤
│  ３│磨石子樓梯裂縫補修        │平方公尺│     0│     900│       0│
├──┼─────────────┼────┼───┼────┼────┤
│  ４│磨石子地坪裂縫補修        │平方公尺│    28│     900│   25200│
├──┼─────────────┼────┼───┼────┼────┤
│  ５│牆面批土漆水泥漆          │平方公尺│     0│     160│       0│
├──┼─────────────┼────┼───┼────┼────┤
│  ６│一樓天花板面批土漆水泥漆  │平方公尺│    24│     160│    3840│
├──┼─────────────┼────┼───┼────┼────┤
│  ７│二、三樓木作天花板損壞修復│平方公尺│     2│    1200│    2400│
├──┼─────────────┼────┼───┼────┼────┤
│  ８│浴廁牆面重貼磁磚          │平方公尺│     7│    1200│    8400│
├──┼─────────────┼────┼───┼────┼────┤
│  ９│浴廁地坪重貼磁磚          │平方公尺│ 15.38│    1200│   18456│
├──┼─────────────┼────┼───┼────┼────┤
│１０│外牆１：２防水水泥粉刷    │平方公尺│     0│     500│       0│
├──┼─────────────┼────┼───┼────┼────┤
│１１│屋頂接縫補漏              │公尺    │     0│    1000│       0│
├──┼─────────────┼────┼───┼────┼────┤
│１２│樓梯間敲除重作            │平方公尺│     0│   15000│       0│
├──┼─────────────┼────┼───┼────┼────┤
│１３│其他雜支                  │％      │    15│  102296│   15344│
├──┼─────────────┼────┼───┼────┼────┤
│１４│廢料清除及運什費          │％      │    10│  102296│   10230│
├──┼─────────────┼────┼───┼────┼────┤
│１５│稅捐及管理費              │％      │    15│  127870│   19180│
├──┼─────────────┼────┼───┼────┼────┤
│１６│  總                  計  │        │      │        │  147050│
└──┴─────────────┴────┴───┴────┴────┘
附表二：系爭建物非因自然老舊損壞修復費用明細表
┌──┬─────────────┬────┬───┬────┬────┐
│項次│    工    程    項    目  │ 單  位 │ 數 量│單    價│複    價│
├──┼─────────────┼────┼───┼────┼────┤
│  １│樑柱裂縫環氧樹脂填埔      │處      │    39│    4000│  156000│
├──┼─────────────┼────┼───┼────┼────┤
│  ２│磨石子台度裂縫補修        │平方公尺│   135│     900│  121500│
├──┼─────────────┼────┼───┼────┼────┤
│  ３│磨石子樓梯裂縫補修        │平方公尺│    60│     900│   54000│
├──┼─────────────┼────┼───┼────┼────┤
│  ４│磨石子地坪裂縫補修        │平方公尺│   142│     900│  127800│
├──┼─────────────┼────┼───┼────┼────┤
│  ５│牆面批土漆水泥漆          │平方公尺│   310│     160│   49600│
├──┼─────────────┼────┼───┼────┼────┤
│  ６│一樓天花板面批土漆水泥漆  │平方公尺│    36│     160│    5760│
├──┼─────────────┼────┼───┼────┼────┤
│  ７│二、三樓木作天花板損壞修復│平方公尺│     8│    1200│    9600│
├──┼─────────────┼────┼───┼────┼────┤
│  ８│浴廁牆面重貼磁磚          │平方公尺│    45│    1200│   54000│
├──┼─────────────┼────┼───┼────┼────┤
│  ９│浴廁地坪重貼磁磚          │平方公尺│  1.62│    1200│    1944│
├──┼─────────────┼────┼───┼────┼────┤
│１０│外牆１：２防水水泥粉刷    │平方公尺│   110│     500│   55000│
├──┼─────────────┼────┼───┼────┼────┤
│１１│屋頂接縫補漏              │公尺    │  22.2│    1000│   22200│
├──┼─────────────┼────┼───┼────┼────┤
│１２│樓梯間敲除重作            │平方公尺│   5.8│   15000│   87000│
├──┼─────────────┼────┼───┼────┼────┤
│１３│其他雜支                  │％      │    15│  744404│  111661│
├──┼─────────────┼────┼───┼────┼────┤
│１４│廢料清除及運什費          │％      │    10│  744404│  74440 │
├──┼─────────────┼────┼───┼────┼────┤
│１５│稅捐及管理費              │％      │    15│  930505│  139576│
├──┼─────────────┼────┼───┼────┼────┤
│１６│  總                  計  │        │      │        │ 0000000│
└──┴─────────────┴────┴───┴────┴────┘


司法院資訊處製作；財團法人民間司法改革基金會備份。
